高雄高等行政法院判決
110年度交上字第111號
上  訴  人  聯勤興業有限公司       

代  表  人  王思淵              
被  上訴人  高雄市政府交通局

代  表  人  張淑娟              
上列當事人間交通裁決事件，上訴人對於中華民國110年9月22日
臺灣橋頭地方法院110年度交字第140號行政訴訟判決，提起上訴
，本院判決如下︰
　　主  文
原判決廢棄，發回臺灣橋頭地方法院行政訴訟庭。
    理  由
一、緣上訴人所有836-Y8號自用大貨車(下稱系爭車輛)於民國10
    9年5月2日12時48分許，由訴外人蕭如清駕駛行至高雄市橋
    頭區成功南路、經武路口(下稱系爭地點)時，因有「載運預
    拌混凝土總重24.63噸，核重21噸，超重3.63噸」之交通違
    規，經高雄市警察局岡山分局員警當場攔停舉發，填掣高市
    警交字第B09924767號舉發違反道路交通管理事件通知單，
    郵寄上訴人車籍地址完成送達程序。因上訴人未於期限內到
    案，被上訴人乃依據道路交通管理處罰條例第29條之2第1、
    3項暨違反道路交通管理事件統一裁罰基準及處理細則第45
    條規定開立高市交裁字第32-B09924767號裁決書，裁處上訴
    人「罰鍰14,000元整，並記汽車違規紀錄1次」（下稱原處
    分），並於110年6月1日郵寄完成送達。上訴人不服，提起
    行政訴訟，經臺灣橋頭地方法院110年度交字第140號行政訴
    訟判決駁回，上訴人仍不服，遂提起本件上訴。
二、上訴人起訴主張及訴之聲明、被上訴人於原審之答辯及聲明
    、原判決認定之事實及理由，均引用原判決書之記載。
三、上訴意旨略以：
  ㈠原判決依舉發員警之職務報告，以駕駛人遭攔查詢問時有出
    示過磅單，可作為認定超載重量之依據。然上訴人申請閱卷
    ，發現卷內並無被上訴人所指之過磅單。被上訴人既然無法
    舉證，自應以上訴人提出有客戶簽收之送貨單載重量為準。
    至於原判決所採之員警攔查當日之密錄器採證光碟，並無影
    像或單據，亦不能證明車輛載重，原判決顯有適用法令之違
    誤。
  ㈡依交通部公路總局102年10月21日路監運字第1021007172號函
    （下稱102年10月21日函）之「有關議題九」內容，敘明車
    輛裝載貨物之總重量有無超重，應依員警攔查時當場過磅之
    數值認定。故員警舉發車輛超載，應以攔查時當場過磅之數
    值為準，方符合正當法律程序之要求。然原審未予適用上開
    函釋，僅以駕駛人遭員警攔停所出示之過磅單作為超重之依
    據，顯有適用法令違誤等語，並聲明：⒈原判決廢棄。⒉原處
    分撤銷。
四、本院之判斷：
  ㈠按「（第1項）行政法院應依職權調查事實關係，不受當事人
    主張之拘束。（第2項）審判長應注意使當事人得為事實上
    及法律上適當完全之辯論。」「行政法院於撤銷訴訟，應依
    職權調查證據……。」「調查證據之結果，應告知當事人為辯
    論。」為行政訴訟法第125條第1、2項、第133條前段、第14
    1條第1項所明定。上開規定依行政訴訟法第237條之9第1項
    準用第236條規定，亦適用於交通裁決事件。又按行政法院
    如不於言詞辯論期日調查證據（如傳訊人證、勘驗物證等是
    ），即應先指定調查證據期日，通知訴訟當事人屆期到場陳
    述意見或對調查證據結果主張其利益，只是經行政法院為期
    日通知後，若當事人有一造或兩造不到場時，仍得為證據之
    調查及作成調查證據筆錄，此際之調查證據結果，方得為裁
    判基礎。另行政訴訟法第307條之1準用民事訴訟法第288條
    ：「（第1項）法院不能依當事人聲明之證據而得心證，為
    發現真實認為必要時，得依職權調查證據。（第2項）依前
    項規定為調查時，應令當事人有陳述意見之機會。」明定法
    院依職權調查證據，應令當事人有陳述意見之機會，當事人
    若無從就其證據之證明力表示意見，法院即逕以此項調查證
    據之結果作為判決基礎，對當事人訴訟權之保護自有不周，
    其判決即屬違法（105年度高等行政法院及地方法院行政訴
    訟庭法律座談會提案11之討論意見參照）。準此，交通裁決
    事件固得不經言詞辯論為之（行政訴訟法第237條之7參照）
    ，但行政法院就足以影響判決結果之重要證據所為之調查，
    仍應將調查結果告知當事人，使當事人在事實上及法律上有
    行使攻擊防禦之機會，始得採為判決之基礎，否則即有不適
    用行政訴訟法第125條第2項及第141條第1項規定之違法。
  ㈡次按「行政法院為裁判時，應斟酌全辯論意旨及調查證據之
    結果，依論理及經驗法則判斷事實之真偽……。」為行政訴訟
    法第189條第1項明定。又同法第140條規定：「（第1項）受
    訴行政法院於言詞辯論前調查證據，或由受命法官、受託法
    官調查證據者，行政法院書記官應作調查證據筆錄。（第2
    項）第128條至第130條之規定，於前項筆錄準用之。」依此
    規定準用之同法第129條第5款規定：「言詞辯論筆錄內，應
    記載辯論進行之要領，並將下列各款事項記載明確：……五、
    證人或鑑定人之陳述，及勘驗所得之結果。」第173條規定
    ：「（第1項）本法關於文書之規定，於文書外之物件，有
    與文書相同之效用者，準用之。（第2項）文書或前項物件
    ，須以科技設備始能呈現其內容或提出原件有事實上之困難
    者，得僅提出呈現其內容之書面並證明其內容與原件相符。
    」依同法第237條之9第1項、第236條規定，上開規定於交通
    裁決事件均有準用。準此，錄影光碟係將特定之影像及聲音
    等資訊內容，以電磁紀錄之方法儲存在光碟媒體上，須以科
    技設備始能呈現其內容，具有準文書之性質，故應比照書證
    之調查，以勘驗之調查方法為之，且應就勘驗結果製作調查
    證據筆錄，並依首揭說明意旨，將調查證據之結果提供予當
    事人行使攻擊防禦之機會，行政法院始得依行政訴訟法第18
    9條第1項規定予以斟酌，並採為判斷事實真偽之基礎。從而
    ，行政法院倘未就錄影光碟片內容勘驗而製作調查證據筆錄
    ，即援引光碟片的調查證據結果作為認定要件事實之重要證
    據，並採為判決之基礎，其判決即有不適用行政訴訟法第18
    9條第1項之違法。
  ㈢原判決參照舉發員警之職務報告及駕駛人蕭如清遭攔查當場
    認簽之舉發通知單所載內容，復依職權調查舉發員警攜帶密
    錄器所轉錄之採證光碟內容，作成駕駛人蕭如清確已持交過
    磅單予員警查驗，且就舉發通知所載重量內容無異議而為簽
    名，舉發通知所載重量與蕭如清當場持交之過磅單內容應屬
    相符之判斷，據以認定訴外人蕭如清駕駛上訴人所有之系爭
    車輛，於上開時、地，確有「載運預拌混凝土總重24.63噸
    ，核重21噸，超重3.63噸」之交通違規，而駁回上訴人之訴
    ，固非無見。
  ㈣經查，原判決因被上訴人無法提出過磅單為證，在無法依過
    磅單證明貨物超載重量之情形下，得出「舉發通知單上填寫
    之載重，與駕駛人蕭如清當場持交之過磅單所示載重應可認
    相符」之判斷結論，係以「且本院經勘驗採證光碟結果，系
    爭車輛司機於警攔停查驗後，並無任何否認之語，反稱『沒
    拼沒得賺……等一下吊牌又沒得賺…… 吊一個月』等語，此後數
    秒後，員警再攔停其他預拌混凝土車（KEG-0072），該車司
    機即自行下車持單據予員警查驗所載噸數（24噸），經查無
    超載後即放行離去，而蕭如清於待員警開單予其簽名後欲行
    離去上車時，乃向員警稱謝謝，並由員警交還同原告（即上
    訴人）所提送貨單型式之單據予其收執後離去」等情為由，
    可見該採證光碟內容係屬足以影響判決結果之重要證據，原
    審自應依職權予以調查，通知當事人到庭會同勘驗，製作調
    查證據筆錄，並給予當事人就證據證明力表示意見之機會，
    始符合法定調查證據程序。然遍查原審案卷，並無採證光碟
    之勘驗筆錄，亦無任何就採證光碟進行勘驗之調查證據程序
    ，並由書記官製作調查證據筆錄之勘驗所得結果，也未能使
    當事人就採證光碟之重要證據調查結果為意見陳述，即逕以
    採證光碟之上開內容，採為認定上訴人構成交通違章事實之
    證據，依照前揭說明及規定，自屬違反行政訴訟法第125條
    第2項、第141條第1項、第189條第1項等規定，有判決不適
    用法規之違背法令。
  ㈤至於上訴人指摘原判決有未適用交通部公路總局102年10月21
    日函之違背法令云云。惟查，上開函文之正本受文者為「中
    華民國汽車貨運商業同業公會全國聯合會」，其函文內容略
    以：「有關貴會所提建議事項經彙整各單位意見後說明如下
    ：……（九）有關議題九『建議只要業者能提供民間合法地磅
    之過磅資料，就應採對人民有利方式予以認同及放行才屬合
    理』乙節，內政部警政署回覆：查車輛裝載貨物是否超過核
    定之總重量，應依員警攔查時當場過磅之數值認定，而非以
    貨運業者之出貨（過磅）單逕予認定。其原因在於貨車於出
    貨時之過磅時間與行駛道路為員警攔查時間不同，若未經過
    磅，則無從確認車輛為警攔查時之確實重量。若僅憑駕駛出
    示之出貨（過磅）單認定是否違規，實有爭議。因此，員警
    欲舉發車輛超載，仍應依攔查過磅所得數值為準據，方屬妥
    適。」等語，足見該函文係對中華民國汽車貨運商業同業公
    會全國聯合會所提建議事項經彙整各單位意見後，再對中華
    民國汽車貨運商業同業公會全國聯合會所為之函覆，而非為
    協助下級機關或屬官統一解釋法令、認定事實所下達、訂頒
    之一般規定，且其程序上亦難認業經公路總局依行政程序法
    第160條第2項規定由其首長簽署並登載於政府公報發布，難
    認性質上屬於行政程序法第159條第2項第2款行政規則，自
    不生行政自我拘束力，則被上訴人縱未遵照該函釋意旨行使
    公權力，亦不生違反平等原則之法律效果。是以，上訴人指
    摘原判決未適用該函釋作成原處分違法之判斷，即有違背法
    令云云，此部分指摘，尚無可採。
  ㈥綜上所述，原判決就採證光碟之調查程序乙節，既有如上述
    之違背法令情事，且足以影響判決之結果，上訴人以原判決
    違背法令，求予廢棄，即為有理由。上訴人雖未指摘此項違
    法，惟原判決未正確適用法令，核係上訴法院應依職權審酌
    之事項，並不受上訴理由之拘束，自仍得加以斟酌審究。又
    本件車輛裝載貨物有無超載之事證，尚有未明，有由原審再
    為調查審認之必要，本院尚無從自為判決，爰將原判決廢棄
    ，發回原審更為適法之裁判。
五、結論：上訴有理由。 　　
中　　華　　民　　國　　111 　年　　9 　　月　　20　　日
            高雄高等行政法院第一庭
                        審判長法官　李　協　明
                              法官　邱　政　強
                              法官　孫　奇　芳
以上正本係照原本作成。
不得上訴。
中　　華　　民　　國　　111 　年　　9 　　月　　20　　日
                            書記官　宋　鑠　瑾